---
title: "EP10-respuesta-equipo-10"
output: html_document
---

```{r}
library(car)
library(caret)
library(pROC)
```

## 1. Preparación de los datos y selección de la muestra

Cargamos los datos y se construyen las variables IMC y Estado Nutricional (EN). Luego se extrae una muestra de 150 mujeres dividida en 100 casos de entrenamiento y 50 de prueba.

```{r}
datos <- read.csv2("EP09 Datos.csv", header = TRUE)

# Creación de variables
datos$IMC <- datos$Weight / (datos$Height / 100)^2
datos$EN <- factor(
  ifelse(datos$IMC >= 23.2, "sobrepeso", "no sobrepeso"),
  levels = c("no sobrepeso", "sobrepeso")
)

# Filtrado por mujeres
mujeres <- datos[datos$Gender == 0, ]
mujeres_sp <- mujeres[mujeres$EN == "sobrepeso", ]
mujeres_nsp <- mujeres[mujeres$EN == "no sobrepeso", ]

# Muestreo balanceado
set.seed(10)
idx_sp  <- sample(nrow(mujeres_sp), 75)
idx_nsp <- sample(nrow(mujeres_nsp), 75)

# Separación (100 para entrenar, 50 para probar)
datos_ent <- rbind(mujeres_sp[idx_sp[1:50], ], mujeres_nsp[idx_nsp[1:50], ])
datos_pru <- rbind(mujeres_sp[idx_sp[51:75], ], mujeres_nsp[idx_nsp[51:75], ])
```

La variable EN queda balanceada por construcción tanto en entrenamiento 50/100 casos de sobrepeso) como en prueba 25/50

## 2. Construcción de los Modelos

Como predictor base tomamos el contorno de la cadera indicando información sobre el Estado Nutricional (EN) sin usar el peso o la altura.

```{r}
vars_azar <- c("Thigh.Girth", "Chest.Girth", "Forearm.Girth",
               "Biacromial.diameter", "Waist.Girth", "Knee.Girth",
               "Calf.Maximum.Girth", "Age")

# Modelo Simple
RLogiS <- glm(EN ~ Hip.Girth, data = datos_ent, family = binomial(link = "logit"))
summary(RLogiS)

# Búsqueda hacia adelante para el Modelo Múltiple
formula_tope <- as.formula(paste("EN ~ Hip.Girth +", paste(vars_azar, collapse = " + ")))
modelo_tope <- glm(formula_tope, data = datos_ent, family = binomial(link = "logit"))

RLogiM <- step(RLogiS,
               scope = list(lower = RLogiS, upper = modelo_tope),
               direction = "forward",
               trace = 0)
summary(RLogiM)
```

La búsqueda agregó 3 predictores al modelo simple (Chest.Girth, Thigh.Girth, Biacromial.diameter), quedando dentro del rango de 2 a 5 solicitado.

## 3. Confiabilidad y Diagnóstico

Evaluamos las condiciones exigidas para que tanto RLogiS como RLogiM sean modelos de regresión logística confiables.

### 3.1 Bondad de ajuste

```{r}
anova_lrt <- anova(RLogiS, RLogiM, test = "LRT")
anova_lrt
```

RLogiM reduce significativamente la devianza respecto de RLogiS (p = 2.65e-06), por lo que agregar esos predictores se justifica.

### 3.2 Linealidad con el logit

```{r}
# Modelo simple
rp_s <- residualPlots(RLogiS, fitted = FALSE)

# Modelo múltiple
rp_m <- residualPlots(RLogiM, fitted = FALSE)
crPlots(RLogiM)
```

Ninguna de las pruebas de curvatura resulta significativa en RLogiS (p = 0.569) ni en RLogiM (mínimo p entre los cuatro predictores = 0.104), por lo que no hay evidencia en contra del supuesto de linealidad entre los predictores y la respuesta transformada en ninguno de los dos modelos.

### 3.3 Independencia de los residuos

```{r}
# Modelo simple
dwt_s <- durbinWatsonTest(RLogiS)
dwt_s

# Modelo múltiple
dwt_m <- durbinWatsonTest(RLogiM)
dwt_m
```

Aunque la prueba de Durbin-Watson resultó significativa (lo que sugeriría autocorrelación en los residuos), es probableme que sea un falso positivo. Esto probablemente porque los datos se ordenaron de la forma "sobrepeso" y luego los de "no sobrepeso". Para verificar la independencia real de los residuos, reordenamos al azar y hacemos la prueba.

### 3.4 Multicolinealidad

```{r}
vif(RLogiM)
```

Los predictores muestran VIF menores a 5, no hay problema de multicolinealidad.

### 3.5 Casos influyentes

```{r}
# Modelo simple
ip_s <- influencePlot(RLogiS)
ip_s

# Modelo múltiple
ip_m <- influencePlot(RLogiM)
ip_m
```

No se eliminó ninguna observación ya que la distancia de Cook no superó el umbral de 1, no existen casos sobreinfluyentes capaces de deformar los coeficientes por sí solos. Un detalle a considerar es que algunos puntos presentaron un apalancamiento alto (Hat > 0,05), lo que podria causar alguna inestabilidad en los coeficientes.

## 4. Corrección del modelo (Casos Influyentes)

```{r}
# No hay casos influyentes severos (>1). Se mantiene el modelo original.
modelo_final <- RLogiM
summary(modelo_final)
```

## 5. Evaluación Predictiva

Se utiliza la matriz de confusión y el análisis ROC para evaluar el desempeño de ambos clasificadores, tanto en la fase de ajuste como de generalización.

### 5.1 Modelo simple

```{r}
# Probabilidades estimadas
probs_ent_s <- fitted(RLogiS)
probs_pru_s <- predict(RLogiS, newdata = datos_pru, type = "response")

# Clasificación según umbral 0.5
preds_ent_s <- factor(ifelse(probs_ent_s >= 0.5, "sobrepeso", "no sobrepeso"),
                      levels = c("no sobrepeso", "sobrepeso"))
preds_pru_s <- factor(ifelse(probs_pru_s >= 0.5, "sobrepeso", "no sobrepeso"),
                      levels = c("no sobrepeso", "sobrepeso"))

# Matrices de Confusión
cm_ent_s <- confusionMatrix(preds_ent_s, datos_ent$EN, positive = "sobrepeso")
cm_ent_s

cm_pru_s <- confusionMatrix(preds_pru_s, datos_pru$EN, positive = "sobrepeso")
cm_pru_s

# Análisis ROC y AUC
roc_ent_s <- roc(datos_ent$EN, probs_ent_s, levels = c("no sobrepeso", "sobrepeso"), direction = "<")
roc_pru_s <- roc(datos_pru$EN, probs_pru_s, levels = c("no sobrepeso", "sobrepeso"), direction = "<")

ggroc(list(Entrenamiento = roc_ent_s, Prueba = roc_pru_s), legacy.axes = TRUE) +
  theme_minimal() +
  ggtitle("Curvas ROC RLogiS: Entrenamiento vs Prueba")

cat("\nAUC Entrenamiento RLogiS:", roc_ent_s$auc, "\n")
cat("AUC Prueba RLogiS:", roc_pru_s$auc, "\n")
```

RLogiS alcanza 88% de exactitud en entrenamiento y 80% en prueba (AUC de 0.955 y 0.932, respectivamente), lo que ya constituye un clasificador razonable usando un único predictor.

### 5.2 Modelo múltiple (RLogiM)

```{r evaluacion-multiple}
# Probabilidades estimadas
probs_ent <- fitted(modelo_final)
probs_pru <- predict(modelo_final, newdata = datos_pru, type = "response")

# Clasificación según umbral 0.5
preds_ent <- factor(ifelse(probs_ent >= 0.5, "sobrepeso", "no sobrepeso"), 
                    levels = c("no sobrepeso", "sobrepeso"))
preds_pru <- factor(ifelse(probs_pru >= 0.5, "sobrepeso", "no sobrepeso"), 
                    levels = c("no sobrepeso", "sobrepeso"))

# Matrices de Confusión
cm_ent_m <- confusionMatrix(preds_ent, datos_ent$EN, positive = "sobrepeso")
cm_ent_m

cm_pru_m <- confusionMatrix(preds_pru, datos_pru$EN, positive = "sobrepeso")
cm_pru_m

# Análisis ROC y AUC
roc_ent <- roc(datos_ent$EN, probs_ent, levels = c("no sobrepeso", "sobrepeso"), direction = "<")
roc_pru <- roc(datos_pru$EN, probs_pru, levels = c("no sobrepeso", "sobrepeso"), direction = "<")

# Curvas ROC
ggroc(list(Entrenamiento = roc_ent, Prueba = roc_pru), legacy.axes = TRUE) + 
  theme_minimal() + 
  ggtitle("Curvas ROC RLogiM: Entrenamiento vs Prueba")

cat("\nAUC Entrenamiento RLogiM:", roc_ent$auc, "\n")
cat("AUC Prueba RLogiM:", roc_pru$auc, "\n")
```

## 6. Conclusiones e Interpretación Final

El modelo múltiple (RLogiM) demostró un buen rendimiento al alcanzar un 93% de exactitud (sensibilidad 94%, especificidad 92%) y un AUC de 0.99 en entrenamiento, manteniendo un 92% de exactitud (sensibilidad 96%, especificidad 88%) y un AUC de 0.974 en prueba, lo que descarta el sobreajuste y confirma su capacidad de generalización. RLogiM supera significativamente al modelo simple RLogiS (exactitud de 88%/80% y AUC de 0.955/0.932 en entrenamiento/prueba), Se respaldan los predictores adicionales junto con la prueba LRT. Eso sí, aunque existen riesgos por cuasi-separación, alto apalancamiento y autocorrelación según el ordenamiento de los datos, RLogiM fue la mejor opción para diagnosticar el estado nutricional, aunque con un tamaño mayor podríamos haber reducido la inestabilidad un poco.
